ACORDAO-COMPLETO-2337183

ACÓRDÃO 2689/2019 ATA 8/2019 - PRIMEIRA CÂMARA

VISTOS, relatados e discutidos estes autos de recurso de reconsideração interposto contra o Acórdão 679/2016-TCU-Primeira Câmara, que apreciou tomada de contas especial instaurada em razão do superfaturamento na execução das obras de construção de infraestrutura de coleta e tratamento de esgoto sanitário e de retificação do trecho urbano do rio Cotinguiba, objeto do Convênio MI 202-99, celebrado entre o Ministério da Integração Nacional e o Governo do Estado de Sergipe, parcialmente transferido ao Município de Laranjeiras,
ACORDAM os Ministros do Tribunal de Contas da União, reunidos em sessão da 1ª Câmara, ante as razões expostas pelo Relator, em:
9.1. nos termos dos arts. 32, inciso I, e 33 da Lei 8.443/1992, conhecer do recurso de reconsideração interposto pelo Sr. Paulo Hagenbeck, para, no mérito, negar-lhe provimento;
9.2. dar ciência ao recorrente desta deliberação.

Recurso de reconsideração interposto contra decisão que julgou irregulares as contas dos responsáveis em vista da aferição de superfaturamento na execução das obras de construção de infraestrutura de coleta e tratamento de esgoto sanitário e de retificação do trecho urbano do rio Cotinguiba, objeto do Convênio MI 202-99 (Siafi 387359), celebrado entre o Ministério da Integração Nacional e o Governo do Estado de Sergipe, parcialmente transferido ao Município de Laranjeiras.

Primeira Câmara

Prefeitura Municipal de Laranjeiras - SE.

3. Interessados/Responsáveis/Recorrentes:
3.1. Responsáveis: Alexandre Macedo Sobral (XXX.810.505-XX); Construtora Gautama Ltda. (00.725.347/0001-00); Genaro de Almeida Brota (XXX.382.485-XX); José Macedo Sobral (XXX.506.805-XX); José Monteiro Sobral (XXX.184.895-XX); Maria Ione Macedo Sobral (XXX.559.575-XX); Mônica Macedo Sobral Maciel Silva (XXX.687.735-XX); Paulo Hagenbeck (XXX.126.925-XX).
3.2. Recorrente: Paulo Hagenbeck (XXX.126.925-XX).

13.1. Ministros presentes: Walton Alencar Rodrigues (Presidente), Benjamin Zymler (Relator), Bruno Dantas e Vital do Rêgo.

ACORDAO-COMPLETO-2365070

Acórdão 6583/2019 - Primeira Câmara

ACORDAO-COMPLETO-2385965

Acórdão de Relação 13571/2019 - Primeira Câmara

Acórdão de Relação

BENJAMIN ZYMLER

Ministro Walton Alencar Rodrigues.

Adoto como relatório a instrução inserta à peça 137, cuja proposta de encaminhamento contou com a anuência do corpo diretivo da Secretaria de Recursos (peças 138 e 139) e do douto representante do MP/TCU (peça 140) , in verbis:
"INTRODUÇÃO
	Trata-se de recurso de reconsideração interposto por Paulo Hagenbeck, ex-prefeito do município de Laranjeiras/SE, gestão 2001-2004 (peça 129) , contra o Acórdão 679/2016-TCU-Primeira Câmara, de relatoria do Ministro Walton Alencar Rodrigues, transcrito na íntegra abaixo (peça 35) :
9. Acórdão:
VISTOS, relatados e discutidos esta tomada de contas especial, instaurada a partir da conversão de processo de representação, por força do que determinou o Acórdão 5349/2010-TCU-Primeira Câmara, em razão do superfaturamento na execução das obras de construção de infraestrutura de coleta e tratamento de esgoto sanitário e de retificação do trecho urbano do rio Cotinguiba, objeto do Convênio MI 202-99, celebrado entre o Ministério da Integração Nacional e o Governo do Estado de Sergipe, parcialmente transferido ao Município de Laranjeiras,
ACORDAM os Ministros do Tribunal de Contas da União, reunidos em sessão da 1ª Câmara, diante das razões expostas pelo Relator, em:
9.1. acolher as razões de justificativa de Genaro de Almeida Brota (CPF XXX.382.485-XX) ;
9.2. acolher parcialmente as razões de justificativa de Paulo Hagenbeck (CPF XXX.126.925-XX) ;
9.3. julgar irregulares, com fundamento nos artigos 1º, inciso I, 16, inciso III, alíneas "b" e "c", § 2º, 19, caput, e 23, inciso III, alínea "a", da Lei 8.443/1992, as contas dos Srs. José Monteiro Sobral - falecido (CPF XXX.184.895-XX) e Paulo Hagenbeck (CPF XXX.126.925-XX) , condenando este último, bem como os herdeiros do Sr. José Monteiro Sobral, solidariamente à Construtora Gautama Ltda., ao pagamento das importâncias a seguir indicadas, atualizadas monetariamente e acrescidas de juros de mora, calculados a partir das datas especificadas, até a data do efetivo recolhimento, fixando-lhes o prazo de quinze dias, a contar da notificação, para que comprovem, perante este Tribunal, o recolhimento do débito ao Tesouro Nacional:
9.3.1. Responsáveis solidários: Maria Ione Macedo Sobral (CPF XXX.755.304-XX) , Alexandre Macedo Sobral (CPF XXX.810.505-XX) , José Macedo Sobral (CPF XXX.506.805-XX) e Mônica Macedo Sobral Maciel Silva (CPF XXX.687.735-XX) e Construtora Gautama Ltda. (CNPJ 00.725.347/0001-00) :
	Data		Valor R$
17/5/2000	6.822,59
28/6/2000	5.095,96
25/7/2000	10.871,72
24/8/2000	17.544,11
22/9/2000	32.515,02	
17/5/2000	6.822,59
28/6/2000	5.095,96
25/7/2000	10.871,72
24/8/2000	17.544,11
22/9/2000	32.515,02
9.3.2. Responsáveis solidários: Paulo Hagenbeck (CPF XXX.126.925-XX) e Construtora Gautama Ltda. (CNPJ 00.725.347/0001-00) :
	Data	Valor R$
08/02/2001	32.789,13
20/03/2001	25.015,64
17/04/2001	73.985,61
10/05/2001	51.928,95
11/06/2001	44.268,71
26/09/2001	3.278,78
14/11/2001	(2.897,92) 
12/12/2001	61.462,37
27/12/2001	26.935,77
03/05/2002	83.409,98
24/05/2002	25.887,04
02/07/2002	12.219,43
29/07/2002	73.973,13
20/08/2002	67.731,65
20/09/2002	75.567,36
17/10/2002	155.719,73
14/11/2002	127.313,65
12/12/2002	81.357,47
08/01/2003	62.568,35
29/01/2003	53.998,61
28/02/2003	2.374,59
14/03/2003	3.446,43
9.4. aplicar, individualmente, ao Sr. Paulo Hagenbeck (CPF XXX.126.925-XX) e à Construtora Gautama Ltda. (CNPJ 00.725.347/0001-00) a multa prevista no art. 57 da Lei 8.443/1992, nos valores de R$ 250.000,00 (duzentos e cinquenta mil reais) e R$ 520.000,00 (quinhentos e vinte mil reais) , respectivamente, fixando-lhes o prazo de quinze dias, a contar da notificação, para que comprovem, perante este Tribunal (art. 214, inciso III, alínea "a", do Regimento Interno) , o recolhimento das respectivas quantias ao Tesouro Nacional, atualizadas monetariamente desde a data do presente acórdão até a do efetivo recolhimento, se for paga após o vencimento, na forma da legislação em vigor;
9.5. autorizar a cobrança judicial das dívidas, caso não atendidas as notificações, nos termos do art. 28, inciso II, da Lei 8.443/1992, e
9.6. encaminhar cópia deste acórdão, assim como das peças que o fundamentam, aos responsáveis, ao interessado, ao Município de Laranjeiras e ao Procurador-Chefe da Procuradoria da República no Estado de Sergipe, para ajuizamento das ações penais e civis que entender cabíveis.  
HISTÓRICO 	
2.	Esta tomada de contas especial foi instaurada a partir da conversão de processo de representação, por força do Acórdão 5349/2010-TCU-Primeira Câmara, de relatoria do Ministro Walton Alencar Rodrigues (peça 2, p. 13-14) , em vista da aferição de superfaturamento na execução das obras de construção de infraestrutura de coleta e tratamento de esgoto sanitário e de retificação do trecho urbano do rio Cotinguiba, objeto do Convênio MI 202-99 (Siafi 387359) , celebrado entre o Ministério da Integração Nacional e o Governo do Estado de Sergipe, parcialmente transferido ao Município de Laranjeiras.
3.	O ex-prefeito e os herdeiros do outro gestor (falecido) foram citados/chamados em audiência em razão da ordenação de despesas irregulares, assim como a empreiteira foi citada pelo benefício financeiro direto auferido com o superfaturamento.
4.	Do exame das defesas apresentadas (peça 4, p. 7-22; peça 9, p. 3-24 e peça 11, p. 2-50) e da revelia da empreiteira, a unidade técnica propôs o julgamento pela irregularidade das contas dos responsáveis e condenação em débito e multa (peças 18-20 e 24-26) . 
5.	As manifestações do Ministério Público/TCU e do Ministro-Revisor sobre a necessidade de se manter a responsabilização dos ex-prefeitos (peças 29 e 36) foram acolhidas pelo Relator original e pelo Tribunal no Acórdão 679/2016-TCU-Primeira Câmara (peças 35-37) .
6.	Embargos declaratórios (peça 40) opostos contra a decisão condenatória foram acolhidos parcialmente pelo Tribunal no Acórdão 4800/2016-TCU-Primeira Câmara (peça 44) , para prestar aos embargantes os esclarecimentos acerca do voto que fundamentou a deliberação atacada.
7.	O Acórdão 679/2016-TCU-Primeira Câmara foi retificado por inexatidão material nos termos dos Acórdão 5093/2016-TCU-Primeira Câmara (peças 49 e 53) .   
8.	A viúva e os filhos do Sr. José Monteiro Sobral (ex-prefeito falecido) apresentaram recurso de reconsideração (peças 48 e 70) , que foi conhecido e, no mérito, dado-lhe provimento de modo a excluir a responsabilidade pelo débito que lhes foi atribuído no item 9.3.1 da decisão condenatória, nos termos do Acórdão 1492/2018-TCU-Primeira Câmara, Benjamin Zymler (peça 108) .
9.	Passa-se ao exame do recurso de reconsideração.
EXAME DE ADMISSIBILIDADE
10.	O Ministro Benjamin Zymler admitiu o recurso de reconsideração, suspendendo os efeitos dos itens 9.3, 9.3.2, 9.4 e 9.5 do Acórdão 679/2016-TCU-Primeira Câmara (peças 132 e 135) .
EXAME DE MÉRITO
11. 	Constitui objeto desta análise definir se houve a correta responsabilização do prefeito sucessor (recorrente) por superfaturamento e outras irregularidades identificadas nos autos.
Da alegada ausência de responsabilidade do recorrente (peça 129, p. 1-15) 
Argumentos
12	O recorrente alega que o superfaturamento apurado pelo Tribunal decorreu de irregularidades constituídas no processo licitatório (projeto básico inadequado/inapropriado, exigência editalícia sem fundamento legal, restrição ao caráter competitivo do certame, ausência de publicação do edital da licitação no Diário Oficial da União, alteração injustificada de quantitativos e inadequação ou inexistência de critérios de aceitabilidade de preços unitário e global) , que resultou na celebração do Contrato nº  05/98, firmado entre o município de Laranjeiras/SE e a Construtora Gautama Ltda. (peça 129, p. 4-5) .
13.	Assevera que tais irregularidades se referem à gestão municipal antecessora, que realizou o procedimento licitatório (1997) , contratou a empreiteira (30/4/1998) e iniciou a execução das obras. Assim, não há como responsabilizá-lo porque assumiu o comando do Poder Executivo de Laranjeiras/SE somente em janeiro de 2001 (peça 129, p. 5-7, 10-11 e 13-14) . 
14.	Afirma que celebração do contrato, início das obras, prorrogação de vigência do contrato, reajustamento de contrato, ordens de pagamento e declaração de cumprimento de objeto ocorreram na gestão antecessora (peça 129, p. 6) .
15.	Sustenta que a descoberta posterior do envolvimento da Gautama com desvio de dinheiro público não implica o conhecimento do recorrente, à época, de quaisquer irregularidades cometidas pela empreiteira que justificasse a suspensão da obra (peça 129, p. 10-11 e 14) .
16.	Alega equívoco na delimitação de responsabilidade pelo superfaturamento diante da impossibilidade ou da dificuldade de se identificar o momento da sua ocorrência (orçamento, homologação da licitação ou aditamento ao contrato) , imputando-se aleatoriamente a responsabilidade dos gestores, baseada nas datas de pagamentos realizados (peça 129, p. 11-13) .
17.	Assevera que a responsabilização dos gestores deveria ter como fundamento a origem do superfaturamento (procedimento licitatório e contratação) e não a data de seu pagamento, que é a mera contraprestação do serviço realizado (peça 129, p. 12) .
18.	Afirma que o cálculo de débito usado para responsabilizá-lo, o mesmo utilizado para o prefeito antecessor, demonstra que o superfaturamento se deu na concepção do contrato (peça 129, p. 13) .
19.	Sustenta que o voto condutor do acórdão recorrido imputou-lhe a responsabilidade pelas irregularidades identificadas no procedimento licitatório, como se tivessem ocorrido ao tempo de sua gestão ou derivado de conduta comissiva ou omissiva do recorrente (peça 129, p. 6-7) .
20.	Alega que outras duas irregularidades a ele atribuídas e apontadas no referido voto, quais sejam: utilização de contrato não mais vigente (em razão da assinatura de aditivos após expirada a vigência original) e pagamentos indevidos de reajustamento do contrato (em decorrência do aproveitamento de licitação pretérita ao invés da realização de nova licitação) foram afastadas no exame da unidade técnica do Tribunal, ao acolher suas razões de justificativas (peça 129, p. 7 e 11) .
21.	Entende que a contagem do prazo de vigência do contrato deveria observar o disposto na Cláusula II do Contrato n° 05/98, que considerava o início a partir da emissão da ordem de serviço. Assim, da 1ª ordem de serviço até o 2º termo de recebimento provisório, teria havido o transcurso 16 meses de prazo total. Reforça que tal entendimento fora acolhido pela Secex/SE (peça 129, p. 7-9 e 13-14) .
22.	Transcreve análise da unidade técnica para refutar o pagamento indevido de reajustamento do contrato, em decorrência do aproveitamento de licitação pretérita ao invés da realização de nova licitação (peça 129, p. 9 e 11) :
28 Análise: Em relação às justificativas apresentadas pela defesa, cabe simplificar os elementos doutrinários e legais apresentados, uma vez que a mesma entende ser devido o reajustamento dos preços dos serviços depois de um ano contado da data da apresentação da proposta. Tal assertiva decorre do próprio texto legal (Lei 10.192/2001) , tendo como objetivo a manutenção do equilíbrio econômico-financeiro do contrato, consoante amplamente mencionado. Destarte, não havendo dúvidas quanto a essa questão, cabe apenas definir qual o período em que foi efetuada a apresentação da proposta, para assim concluir a existência ou não do reajustamento indevido.
28.1 Consoante se observa nos elementos apresentados pela defesa, a exemplo do Contrato 05/98. assinado em 30/4/1998 (peça 4. p. 24-32) : a ordem de serviço para o início das obras, na data de 2/7/1998 (peça 4, p. 34) , bem como levando em conta a data da realização da licitação (Concorrência Pública 01/97) , na data de 18/11/1997, esta fartamente mencionada no relatório de fiscalização, entendo assistir razão à defesa quanto à falta de elementos nos autos que nos façam concluir pela existência de reajustamento de preços dos serviços fora da época devida.
28.2 Assim, considerando a permissão legal para existência do reajustamento contado da data da apresentação da proposta, considerando a existência de previsão contratual para o reajuste, considerando a data da apresentação da proposta dos preços da concorrência, a data da assinatura contratual e o início das obras: conforme os elementos de prova apresentados pela defesa, entende-se propor o acatamento das razoes de justificativa apresentadas.
23.	Requer a redução da multa arbitrada em R$ 250.000,00, por ser contrária aos princípios da razoabilidade e proporcionalidade, considerando que o superfaturamento decorreu de irregularidades atreladas à gestão antecessora (peça 129, p. 15) .
Análise
24.	O responsável foi citado pelo superfaturamento constatado na execução do Contrato nº  5/98, celebrado entre a prefeitura de Laranjeiras/SE e a Construtora Gautama Ltda. (peça 2, p. 40-42 e peça 3, p. 46) . Também foi chamado em audiência para justificar outras irregularidades a ele atribuídas (peça 3, p. 2-3 e 46) . 
25.	Os pagamentos com sobrepreço, de responsabilidade do recorrente (gestão 2001-2004) , se estenderam entre os dias 8/2/2001 e 14/3/2003, cujos elementos de prova (itens, quantidades, preços, datas, medições, reajustes, faturas e notas de pagamento) constam nas planilhas de peça 1, p. 37-48 e na tabela de peça 1, p. 51 e peça 2, p. 1. 
26.	O cálculo do débito resultou do acolhimento parcial das alegações de defesa (peça 9, p. 3-24 e peça 11, p. 2-50) , realizado na análise dos auditores (peça 18, p. 27-28 e peças 24 e 25) e nos ajustes apontados pelo Diretor Técnico (peça 19, p. 1-7) , pelo membro do Ministério Público/TCU (peça 21, p. 2-3) e pelo Relator original (peças 22 e 37) .  
27.	Demonstrado o minucioso exame feito sobre o valor do débito, segundo o qual não houve quaisquer questionamentos nesta fase recursal, passa-se ao exame da responsabilidade do recorrente.  
28.	A responsabilidade dos jurisdicionados perante o TCU é de natureza subjetiva, caracterizada mediante a presença de simples culpa stricto sensu. Desse modo, é suficiente a quantificação do dano, a identificação da conduta do responsável que caracterize sua culpa, seja por imprudência, imperícia ou negligência, e a demonstração do nexo de causalidade entre a conduta culposa (stricto sensu) e a irregularidade que ocasionou o dano ao erário (Acórdão 635/2017-TCU-Plenário, Aroldo Cedraz) .
29.	O cerne da questão é verificar se houve a inequívoca caracterização da responsabilidade do Sr. Paulo Hagenbeck, ex-prefeito do município de Laranjeiras/SE (gestão 2001-2004) , nestes autos.
30	O Tribunal responsabilizou o ex-prefeito pelos pagamentos de medições de preços superfaturados.
31.	As notas de pagamentos (numeração física de 651 a 672 e 833 a 894, contidas na peça 61, p. 1-23, peça 64, p. 34-51 e peça 65, p. 1-44 do TC-Processo 023.515/2006-0, apenso) contêm o "pague-se" ordenado pelo Secretário de Planejamento e Finanças da época, nomeado pelo Sr. Paulo Hagenbeck, o qual tinha o dever de vigilância sobre seu subordinado, no sentido de que os pagamentos fossem feitos de acordo com os preços justos de mercado, e não de forma superfaturada, como de fato ocorreu.
32.	O dever e a razoabilidade de o gestor municipal (recorrente) acompanhar e fiscalizar os atos de seu secretário foram apontados pelo Ministério Público/TCU à peça 29, p. 2 e 6: 
Consulta ao site do IBGE revela que o Município de Laranjeiras/SE, no Censo de 2014, tinha cerca de 27 mil habitantes. Na época dos fatos apurados neste feito - de 2000 a 2003 - menos habitantes havia. Ou seja, um município de pequeno porte.
Natural que a complexidade crescente de uma organização implique necessariamente maior cadeia decisória e de níveis hierárquicos para a prática e atestação dos gastos públicos. Todavia, em uma cidade pequena, entendo como perfeitamente exigível que seu mais alto administrador - o Prefeito - esteja atento aos pagamentos dos contratos de maior expressividade em execução na localidade. E, muito provavelmente, obras de construção de infraestrutura de coleta e tratamento de esgoto sanitário e de retificação de trecho de rio urbano, deveria ser uma das maiores - senão a maior - obras em execução na cidade, no período considerado. Razoável exigir-se do prefeito, portanto, a maior acurácia no trato com os dinheiros públicos destinados ao empreendimento, notadamente em se tratando de recursos oriundos dos cofres de outra esfera de governo.
Mesmo que não fosse exigível diretamente dos prefeitos a regular aferição dos valores pagos com os valores de mercados, ainda assim incorreriam eles em culpa in eligendo ou in vigilando, quanto aos atos irregulares praticados pelos seus subordinados, com força suficiente para atrair a responsabilidade dos agentes arrolados nesta TCE.
Com efeito, há casos em que o Tribunal responsabilizou diretamente agentes políticos ou dirigentes máximos de órgãos ou entidades públicas, mesmo quando não praticaram diretamente os atos administrativos, nas hipóteses em que as irregularidades tinham caráter de tal amplitude e relevância que, no mínimo, seria apta a caracterizar a omissão do administrador máximo, em sua missão de supervisão hierárquica. Ver, por exemplo, os Acórdão 65/2006-TCU-Primeira Câmara, 814/2007-Plenário e 1.464/2008-Plenário.
[...]
Como circunstância a exigir comportamento mais zeloso com os gastos públicos, de modo a verificar, antes de se efetuar os pagamentos pelos serviços realizados, a justeza dos preços pagos e sua consonância com os referenciais de mercado, assinalo a existência de várias ocorrências que já circunscreviam a licitação que precedeu o contrato, bem como a sua própria execução, a saber: a) projeto básico supostamente insuficiente; b) exigência editalícia sem fundamento legal; c) restrição ao caráter competitivo do certame; d) ausência de publicação do edital da licitação no Diário Oficial da União; e) ausência de comprovação de prestação de garantia relativa à execução do contrato; f) inexecução de cláusula contratual (não elaboração do EIA/RIMA) ; g) alteração injustificada de quantitativos; h) inadequação ou inexistência de critérios de aceitabilidade de preços unitário e global.
Apesar dessas várias irregularidades não terem relação direta com o débito, deveriam ter servido de sinal de alerta para qualquer gestor público mediano em redobrar cuidados na hora de fazer pagamentos em razão dos serviços para obra com essa constelação de vícios ao seu redor, sendo certo que um responsável minimamente prudente zelaria pela conferência, antes de liquidar as despesas, dos preços cobrados, mesmo que estivessem previstos em contrato, mas sobre os quais pairassem dúvidas quanto à sua adequação com os preços de mercado. Dessa forma, não posso concluir de outra forma, senão pela responsabilidade solidária dos ex-prefeitos, juntamente com a Construtora Gautama, pelo dano acarretado ao erário, uma vez que agiram aqueles com culpa in vigilando, cabendo a responsabilização direta das autoridades máximas do Município de Laranjeiras-SE, com apoio na farta jurisprudência da Corte de Contas coligida nesta manifestação.
33.	O Relator original, ao acolher o voto revisor, delimitou a responsabilidade subjetiva do recorrente, enfatizando que irregularidades do procedimento licitatório e outras impropriedades atribuídas ao recorrente indiretamente concorreram para o superfaturamento (peça 37, p. 2-4) :
[...] É evidente o liame entre o superfaturamento decorrente de preços excessivos frente ao mercado e os achados constatados por meio de inspeção, dos quais destaco: projeto básico inadequado/inapropriado, exigência editalícia sem fundamento legal, restrição ao caráter competitivo do certame, ausência de publicação do edital da licitação no Diário Oficial da União, alteração injustificada de quantitativos e inadequação ou inexistência de critérios de aceitabilidade de preços unitário e global. Ora, a realização de regular procedimento licitatório - ausentes tais impropriedades e, portanto, com ampla concorrência, com adequados projeto básico e referencial de preço de mercado - certamente minimizaria a possibilidade de ocorrência de superfaturamento.
[...]
Além das acima mencionadas, outras impropriedades atribuídas ao Sr. Paulo Hagenbeck conectam-se, no meu entender, ao superfaturamento: utilização de contrato não mais vigente, em razão da assinatura de aditivos após expirada a vigência original, e pagamentos indevidos de reajustamento do contrato, em decorrência do aproveitamento de licitação pretérita ao invés da realização de nova licitação.
Assim, entendo que tais irregularidades devem ser consideradas para sopesarmos as condutas dos ex-prefeitos. Como destacado pelo subprocurador-geral, as citadas ocorrências exigiriam comportamento mais zeloso por parte dos gestores, "de modo a verificar, antes de se efetuar os pagamentos pelos serviços realizados, a justeza dos preços pagos e sua consonância com os referenciais de mercado".
[...]
Na realidade, a imputação do débito em razão do superfaturamento constatado na execução contratual fundamenta-se na responsabilidade intrínseca aos ex-prefeitos, na condição de gestores municipais, de administrar e fiscalizar a execução contratual. A propósito, observo que as citações dos responsáveis (peça 2, pag. 40) foram acompanhadas da instrução da unidade técnica, que descreveu os fatos e as irregularidades constatadas, bem como delimitou a responsabilidade de cada um dos ex-prefeitos, que eram também ordenadores de despesa.
É fato que os Srs. José Monteiro Sobral e Paulo Hagenbeck geriram o convênio e, como gestores, possuem o ônus de comprovar a boa e regular aplicação dos recursos, o que não lograram demonstrar. Como gestores devem, ainda, fiscalizar não somente o contrato, como também o orçamento e verificar se está de acordo com os parâmetros legais, incluindo -se aí os preços compatíveis com o mercado.
Assim, a falta de identificação da origem do superfaturamento e de eventual inclusão de outros responsáveis solidários não afasta a responsabilização dos ex-prefeitos, os quais efetivamente geriram os recursos federais.
Destaco, por fim, que não se trata de responsabilizar os gestores pelo mero pagamento de medições de acordo com o contrato, mas por terem permitido a celebração e a execução de um contrato superfaturado. No caso concreto, não se pode eximir da responsabilidade pelo superfaturamento nem o primeiro ex-prefeito, que atuou na fase licitatória, na contratação original e na execução contratual durante o período de maio/2000 a dezembro/2000, nem o segundo, que participou do aditamento do ajuste e da execução contratual no período de fevereiro/2001 a março/2003.
Restou, portanto, caracterizado o elemento subjetivo na atuação dos gestores municipais, os quais agiram, no mínimo, com negligência na gestão dos recursos públicos, procedendo sem o devido cuidado na condução do contrato mesmo diante da ocorrência de diversas irregularidades no procedimento licitatório e na própria execução contratual.
Afastar a responsabilização por superfaturamento de prefeitos que, de modo efetivo, atuaram como gestores de convênio não se revela condizente com a jurisprudência majoritária desta Corte.
A participação direta dos responsáveis na gestão dos recursos restou evidenciada nos autos. Além de diversos convênios e respectivos aditivos celebrados por ambos, registro os seguintes documentos relativos à licitação, contratação e execução contratual assinados pelos ex-prefeitos, que exemplificam, de forma patente, a responsabilidade pela gestão e pelo prejuízo decorrente:
[...]
16.2. Paulo Hagenbeck (prefeito e ordenador de despesa - 1º/1/2001 a 31/12/2004) 
a) Ordem de Serviço (Peça 43, p. 20 do TC-Processo 023.515/2006-0) ;
b) Termo Aditivo ao Contrato 5/98, que alterou planilha de quantitativos e preços, e passou o valor contratual para R$ 16.000.568,92 (Peça 41, p. 48 do TC-Processo 023.515/2006-0) ;
c) Medições e Medição de Reajustamento Contratual (Peça 22, p. 29-30, 34-35, 37-39, 41-43, 46; Peça 59, p. 47-50; Peça 60, p. 4-21; Peça 61, p. 24-31,51; Peça 62, p. 1, 4-17 do TC- Processo 023.515/2006-0) ;
d) Declaração de cumprimento do objetivo (Peça 20, p. 32; Peça 24, p. 1; Peça 18, p. 34; Peça 25, p. 29; Peça 28, p. 19 do TC-Processo 023.515/2006-0) ;
e) Justificativa para reajustamento (Peça 18, p. 38; Peça 24, p.2 do TC-Processo 023.515/2006-0) ;
f) Ordem de Pagamento (Peça 19, p.34; Peça 21, p.34, 36, 45, 48; Peça 22, p. 26 do TC- Processo 023.515/2006-0) ;
g) Cheques (Peça 24, p. 25; Peça 26, p. 10, 17, 29, 39, 48; Peça 29, p. 29; Peça 30, p. 29; Peça 33, p. 4, 24 do TC-Processo 023.515/2006-0) ;
h) Termo de Recebimento Provisório de Obras (Peça 43, p. 48; Peça 20, p. 35; Peça 24, p. 15; Peça 43, p. 39 do TC-Processo 023.515/2006-0) ;
[destaques acrescidos]
34.	Ao contrário do que se alega, o voto condutor do acórdão recorrido não imputou ao recorrente a responsabilidade pelas irregularidades identificadas no procedimento licitatório.
35.	O Relator original apenas apontou as irregularidades do processo licitatório como parte da provável origem do sobrepreço (dano potencial) . Ocorre que tais irregularidades não representaram dano ao erário, que somente se concretizou na execução do contrato, com o pagamento de serviços superfaturados (dano efetivo) .  	
36.	O pagamento das faturas com preços acima dos padrões de mercado é, por definição, a caracterização do superfaturamento, estabelecendo, assim, o nexo de causalidade entre conduta do responsável e dano ao erário.
37.	Dessa forma, alegar que o superfaturamento (dano ao erário) decorreu da elaboração da Concorrência nº 1/97 ou da celebração do Contrato nº 5/98 não merece acolhimento.	
38.	Não houve dificuldade na delimitação da responsabilidade dos ex-prefeitos, porquanto o instante de cada pagamento (superfaturado) foi devidamente identificado nos autos. Desse modo, a responsabilidade do recorrente se restringiu aos pagamentos efetuados em sua gestão (2001-2004) e a de seu antecessor (herdeiros) àqueles realizados em seu mandato (1997-2000) . 
39.	O alegado desconhecimento, à época, do envolvimento da empreiteira Gautama com desvio de dinheiro público não é capaz de afastar a responsabilidade do recorrente. 
40.	O término da vigência do contrato e sua prorrogação irregular restaram demonstrados no parecer do Diretor Técnico (peça 19, p. 8) :
5. Outra questão analisada que manifesto discordância do encaminhamento dado se refere à audiência do Sr. Paulo Hagenbeck, expressa no Ofício 1368/2010-TCU/SECEX-SE, acerca da utilização de contrato não mais vigente, e analisada no item 22.
5.1 Segundo a análise, os argumentos apresentados foram suficientes para elidir a questão, considerando válidas as prorrogação do contrato, em face das interrupções na contagem dos prazos decorrentes da emissão de ordens de serviços e suspensões do contrato.
5.2 De se observar que, a partir da ordem de serviço, expedida em 2/7/1998 (peça 4, p. 34) , começou a vigência do contrato; como estava previsto na cláusula II, o prazo final teria termo em 18 meses (1/1/2000) ; a partir de 2/1/2000 a execução ficou sem contrato, pois, independente de as obras estarem paralisadas ou não, findo o prazo e não providenciado aditivo de prorrogação, operou-se a extinção do contrato. Vale dizer, de 2/1/2000 a 18/12/2000 (data do termo aditivo de prorrogação; peça 4, p. 42-43) a execução se deu sem cobertura contratual, razão pela qual as justificativas não podem ser aceitas.
6. Quanto às demais análises, manifesto minha concordância, conforme a ser expresso na proposta de encaminhamento, que toma como referência à formulada na instrução precedente, com pequenos ajustes de forma.
CONCLUSÃO
[...] as justificativas apresentadas pelo Sr. Paulo Hagenbeck, acerca da utilização de contrato não mais vigente, deve ter encaminhamento diverso do proposto pelo Auditor, haja vista se ter configurado que, em face da inação quanto à formalização de prorrogação em tempo, o contrato foi posto a termo, não sendo cabível as justificativas de suspensa da execução das obras como motivo para a continuidade da avença em desacordo com suas cláusulas.
41.	A vigência do contrato se encerrou no dia 1/1/2000, depois de 18 meses do seu início, conforme disposição contratual (peça 4, p. 24 e 34) . O parágrafo segundo, da cláusula II do contrato reforça tal entendimento: "O prazo para entrega final dos serviços é de até 18 (dezoito) meses, a contar da Ordem de início dos mesmos" (peça 4, p. 25) . 
42.	Assim, a celebração de termo aditivo (18/12/2000, peça 4, p. 42-43) , após expiração da vigência contratual, configurou recontratação sem licitação ao arrepio do art. 37, inciso XXI, da Constituição Federal. Em face de tal situação, o recorrente deveria ter promovido nova licitação logo no início de sua gestão, o que não ocorreu.
43.	A tese da vigência contratual defendida pelo recorrente à peça 129, p. 7-9 carece de respaldo legal.
44.	O recorrente autorizou pagamentos de reajustes definidos no edital da licitação de contrato não mais vigente. Alegar o atendimento dos requisitos legais (Lei 10.192/2001) não afasta o indevido uso de referência de reajustamento, descrito no item 1.13, letra 'j', da instrução de peça 2, p. 2-3 e no item 2.1.1.1.10 do Relatório de Demandas Especiais nº  00190.00XXX.612008-XX da Controladoria-Geral da União (peça 13, p. 35) .
45.	Alegar que o Tribunal desprezou o exame técnico, que afastou as irregularidades apreciadas nos itens 40 a 44 desta instrução, não merece prosperar.
46.	Isto porque o parecer mencionado pelo recorrente e confeccionado pelo Auditor à peça 18 não foi acolhido pelo Diretor Técnico no que concerne à expiração da vigência e ao uso do contrato (peça 19, p. 8) . O Titular da Secex/SE, por sua vez, anuiu ao exame do Diretor (peça 20) . 
47.	Apesar da divergência de análise (peças 18-20) , o Tribunal adotou o parecer emitido pelo Titular da Unidade Técnica como fundamento de sua decisão (peças 35-37) .  
48.	A instrução do Auditor, Diretor Técnico ou do Titular da Unidade Técnica não vincula o Relator, que pode ou não adotar as análises técnicas como razões de decidir (Acórdão 6294/2018-TCU-Segunda Câmara, Vital do Rêgo e Acórdão 78/2017-TCU-Plenário, Bruno Dantas) .
49.  	A multa aplicada ao recorrente teve como referência o valor do débito a ele atribuído. O art. 57, da Lei 8.443/1992 permite penalização de até 100% do valor atualizado do dano causado ao erário. 
50. 	O montante do débito em tela, em valores originais, somou a quantia de R$ 1.142.334,46, enquanto que a multa de R$ 250.000,00, representou 21,89% daquele valor (não atualizado) .
51.	A dosimetria da multa, no âmbito do Tribunal de Contas da União, tem como balizadores o nível de gravidade dos ilícitos apurados, com a valoração das circunstâncias fáticas e jurídicas envolvidas, e a isonomia de tratamento com casos análogos. O Tribunal não realiza dosimetria objetiva das sanções, comum à aplicação de normas do Direito Penal, e não há um rol de agravantes e atenuantes legalmente reconhecido (Acórdão 1747/2018-TCU-Plenário, Aroldo Cedraz) .
52.	Dessa forma, entende-se que os princípios da proporcionalidade e da razoabilidade foram considerados na definição do valor da multa aplicada ao recorrente, adequado ao montante do débito.
CONCLUSÃO
53.	A responsabilidade dos jurisdicionados perante o TCU é de natureza subjetiva, caracterizada mediante a presença de simples culpa stricto sensu, sendo desnecessária a caracterização de locupletamento ilícito, de conduta dolosa ou má-fé do gestor para que este seja responsabilizado. Desse modo, é suficiente a quantificação do dano, a identificação da conduta do responsável que caracterize sua culpa, seja por imprudência, imperícia ou negligência, e a demonstração do nexo de causalidade entre a conduta culposa (stricto sensu) e a irregularidade que ocasionou o dano ao erário.
54.	A responsabilização do Sr. Paulo Hagenbeck, na qualidade de prefeito municipal de Laranjeiras/SE (gestão 2001-2004) , decorreu dos pagamentos de serviços com preços superfaturados, realizados no âmbito do Contrato nº 05/98, os quais causaram dano ao erário.
55.	Paulo Hagenbeck também foi responsabilizado por uso de contrato não mais vigente.
PROPOSTA DE ENCAMINHAMENTO
56.	Ante o exposto, submete-se à consideração superior a análise do recurso de reconsideração interposto por Paulo Hagenbeck contra o Acórdão 679/2016-TCU-Primeira Câmara, propondose, com fundamento no artigo 33, da Lei 8.443/1992:
a) conhecer o recurso de reconsideração e, no mérito, negar-lhe provimento;
	b) dar ciência às partes, à Procuradoria da República em Sergipe, aos órgãos/entidades interessados, bem como aos demais cientificados do acórdão recorrido."
	É o Relatório.

8.1. Rodrigo Fernandes da Fonseca (6209/OAB-SE), Márcio Macedo Conrado (3806/OAB-SE) e outros, representando Paulo Hagenbeck.  
8.2. Márcio Cardoso de Barros (4278/OAB-SE) e outros, representando Maria Ione Macedo Sobral.  
8.3. Luiz Cláudio Araújo Ribeiro (45286/OAB-DF), representando Construtora Gautama Ltda.  
8.4. Evânio José de Moura Santos (2884/OAB-SE), representando Mônica Macedo Sobral Maciel Silva, José Macedo Sobral, Alexandre Macedo Sobral e Maria Ione Macedo Sobral.

Subprocurador-Geral Lucas Rocha Furtado.

CONVÊNIO. MINISTÉRIO DA INTEGRAÇÃO NACIONAL. OBRAS NO SISTEMA DE ESGOTAMENTO SANITÁRIO. SUPERFATURAMENTO. RESPONSABILIDADE DOS EX-PREFEITOS E DA EMPRESA CONTRATADA. CONTAS IRREGULARES. DÉBITO. MULTA. RECURSO DE RECONSIDERAÇÃO. RESPONSABILIDADE SUBJETIVA DO RECORRENTE. USO DE CONTRATO COM VIGÊNCIA EXPIRADA. SUPERFATURAMENTO COMPROVADO. ARGUMENTOS INSUFICIENTES PARA REFORMAR A DECISÃO RECORRIDA. CONHECIMENTO. NEGATIVA DE PROVIMENTO.

TOMADA DE CONTAS ESPECIAL (TCE)

Secretaria de Recursos (Serur); Secretaria do TCU no Estado de Sergipe (Sec-SE).

Na presente etapa processual examina-se recurso de reconsideração oposto pelo Sr. Paulo Hagenbeck, ex-prefeito do Município de Laranjeiras/SE, contra o Acórdão 679/2016-TCU-Primeira Câmara, proferido em tomada de contas especial instaurada em razão do superfaturamento na execução das obras de infraestrutura de coleta e tratamento de esgoto sanitário e de retificação do trecho urbano do rio Cotinguiba, objeto do Convênio MI 202-99, celebrado entre o Ministério da Integração Nacional e o Governo do Estado de Sergipe, tendo o Município de Laranjeiras/SE figurado na condição de partícipe.
2.	O convênio, no valor total de R$ 17.967.521,00, sendo R$ 1.633.411,00 a título de contrapartida, teve por objeto o controle de enchentes no Estado de Sergipe, com vigência estipulada de 30/12/1999 a 21/10/2004.
3.	Os recursos repassados foram destinados para a segunda etapa e seguintes das obras de retificação de trecho do rio Cotinguiba/SE, objeto do Contrato 5/1998, resultante da Concorrência 01/1997, e celebrado, em 30/4/1998, entre o Município de Laranjeiras/SE e a Construtora Gautama.
4.	Por meio do acórdão ora impugnado, foram constituídas duas cadeias de responsabilização pelo superfaturamento apontado, de acordo com as datas em que houve a liquidação das despesas.
5.	A primeira cadeia de responsabilidade envolveu a Construtora Gautama e o Sr. José Monteiro Sobral, Prefeito e ordenador de despesas no período de 1/1/1999 a 31/12/2000, além de signatário do termo de convênio 202/99 e do seu segundo termo aditivo, os quais viabilizaram o repasse pela União da quantia de R$ 6.800.000,00 (peça 2, p. 1, deste processo, e peça 3, p. 31 e 36, do TC Processo 023.515/2006-0, em apenso) .
6.	Assim, esses responsáveis foram condenados em débito solidariamente pela quantia original de R$ 145.698,80, referentes ao superfaturamento apontado em pagamentos no total de R$ 1.798.143,01, ocorridos entre 17/5/2000 e 28/12/2000 (peça 24) . 
7.	Em razão de já estar falecido à época, a condenação do Sr. José Monteiro Sobral ocorreu na pessoa de seus herdeiros - Srs. Maria Ione Macedo Sobral, Mônica Macedo Sobral Maciel Silva, José Macedo Sobral e Alexandre Macedo Sobral.
8.	A responsabilização dos sucessores do Sr. José Monteiro Sobral foi posteriormente excluída por meio do Acórdão 1492/2018-TCU-Primeira Câmara, que deu provimento ao recurso interposto por esses responsáveis, considerando suas contas iliquidáveis, haja vista o longo lapso temporal transcorrido entre a ocorrência dos fatos e o chamamento deles aos autos, o que prejudicou o direito de defesa.
9.	O segundo conjunto de responsáveis é composto pela Construtora Gautama e pelo Sr. Paulo Hagenbeck, Prefeito e ordenador de despesa no período de 1/1/2001 a 31/12/2004, além de signatário do terceiro, quarto, quinto e sexto termos aditivos do Convênio 202/99, os quais viabilizaram o repasse pela União da quantia de R$ 9.534.110,00 (peça 3, p. 38 e 41, 44 e 47 do TC Processo 023.515/2006-0, em apenso) .
10.	O Sr. Paulo Hagenbeck e a Construtora Gautama foram condenados solidariamente pela quantia original de R$ 1.142.334,46, referentes ao superfaturamento apontado em pagamentos da ordem de R$ 5.849.585,60, ocorridos entre 8/2/2001 e 14/3/2003 (peça 24) . Além disso, foram sancionados com multas individuais de R$ R$ 250.000,00 e R$ 520.000,00, respectivamente, aplicadas com fundamento no art. 57 da Lei 8.443/1992.
11.	Insta salientar que a peça recursal do Sr. Paulo Hagenbeck não foi apreciada em conjunto com a dos demais responsáveis, visto que foi protocolizada na então Secex-SE em 4/11/2016, contudo, não foi realizado o registro de entrada do documento, impedindo assim, a sua juntada aos autos. Somente após o recorrente peticionar solicitando a localização do seu recurso (peça 130) , é que este foi localizado e autuado no presente feito.
12.	Assim, por estarem presentes os requisitos de admissibilidade previstos nos arts. 32, inciso I, e 33 da Lei 8.443/1992, entendo pertinente conhecer do recurso e passo a examinar o seu mérito. 
II
13.	Em síntese, o Sr. Paulo Hagenbeck argumenta que o superfaturamento apurado pelo TCU decorreu de irregularidades constituídas no processo licitatório (projeto básico inadequado/inapropriado, exigência editalícia sem fundamento legal, restrição ao caráter competitivo do certame, ausência de publicação do edital da licitação no Diário Oficial da União, alteração injustificada de quantitativos e inadequação ou inexistência de critérios de aceitabilidade de preços unitário e global) , que resultou na celebração do Contrato 5/1998, firmado entre o Município de Laranjeiras/SE e a Construtora Gautama Ltda.
14.	No entender do recorrente, a responsabilização dos gestores deveria ter como fundamento a origem do superfaturamento (procedimento licitatório e contratação) e não a data de seu pagamento, que seria mera contraprestação do serviço realizado.
15.	Além disso, sustentou que a posterior descoberta do envolvimento da Gautama em irregularidades não implicaria o conhecimento do recorrente dos fatos à época, justificando a suspensão da obra.
16.	Por fim, o recorrente solicita a redução da multa aplicada, alegando que o seu valor estaria em desconformidade com os princípios da razoabilidade e proporcionalidade.
17.	Após proceder ao exame das razões recursais, a Secretaria de Recursos, em pareceres uníssonos, e o Parquet formularam propostas no sentido de negar o provimento ao apelo. 
18.	Considero que a unidade técnica examinou detidamente todas as razões de fato e de direito aduzidas pelo recorrente, de forma que adoto a análise realizada pela Serur e corroborada pelo MP/TCU como razões de decidir, sem prejuízo de tecer algumas considerações adicionais.
19.	Com efeito, não se pode concluir que todas as irregularidades observadas no Contrato 5/1998 se refiram à gestão municipal antecessora, como alegou o recorrente. Ao contrário, há falhas imputadas diretamente ao recorrente, como bem demostrou o Ministro Augusto Sherman Cavalcanti, ao proferir o voto revisor que fundamentou o Acordão recorrido, in verbis:
"7. Além das acima mencionadas, outras impropriedades atribuídas ao Sr. Paulo Hagenbeck conectam-se, no meu entender, ao superfaturamento: utilização de contrato não mais vigente, em razão da assinatura de aditivos após expirada a vigência original, e pagamentos indevidos de reajustamento do contrato, em decorrência do aproveitamento de licitação pretérita ao invés da realização de nova licitação.
8. Assim, entendo que tais irregularidades devem ser consideradas para sopesarmos as condutas dos exprefeitos. Como destacado pelo subprocurador-geral, as citadas ocorrências exigiriam comportamento mais zeloso por parte dos gestores, "de modo a verificar, antes de se efetuar os pagamentos pelos serviços realizados, a justeza dos preços pagos e sua consonância com os referenciais de mercado".
 (...) 
13. Destaco, por fim, que não se trata de responsabilizar os gestores pelo mero pagamento de medições de acordo com o contrato, mas por terem permitido a celebração e a execução de um contrato superfaturado. No caso concreto, não se pode eximir da responsabilidade pelo superfaturamento nem o primeiro exprefeito, que atuou na fase licitatória, na contratação original e na execução contratual durante o período de maio/2000 a dezembro/2000, nem o segundo, que participou do aditamento do ajuste e da execução contratual no período de fevereiro/2001 a março/2003.
 (...) 
16. A participação direta dos responsáveis na gestão dos recursos restou evidenciada nos autos. Além de diversos convênios e respectivos aditivos celebrados por ambos, registro os seguintes documentos relativos à licitação, contratação e execução contratual assinados pelos ex-prefeitos, que exemplificam, de forma patente, a responsabilidade pela gestão e pelo prejuízo decorrente:
 (...) 
16.2.	Paulo Hagenbeck (prefeito e ordenador de despesa - 1º/1/2001 a 31/12/2004) 
a) Ordem de Serviço (Peça 43, p. 20 do TC-Processo 023.515/2006-0) ;
	b) Termo Aditivo ao Contrato5/98, que alterou planilha de quantitativos e preços, e passou o valor contratual para R$ 16.000.568,92 (Peça 41, p. 48 do TC-Processo 023.515/2006-0) ;
	c) Medições e Medição de Reajustamento Contratual Peça 22, p. 29-30, 34-35, 37-39, 41-43, 46; Peça 59, p. 47-50; Peça 60, p. 4-21; Peça 61, p. 24-31,51; Peça 62, p. 1, 4-17 do TC-Processo 023.515/2006-0) ;
	d) Declaração de cumprimento do objetivo (Peça 20, p. 32; Peça 24, p. 1; Peça 18, p. 34; Peça 25, p. 29; Peça 28, p. 19 do TC-Processo 023.515/2006-0) ;
	e) Justificativa para reajustamento (Peça 18, p. 38; Peça 24, p.2 do TC-Processo 023.515/2006-0) ;
	f) Ordem de Pagamento (Peça 19, p.34; Peça 21, p.34, 36, 45, 48; Peça 22, p. 26 do TC-Processo 023.515/2006-0) ;
	g) Cheques (Peça 24, p. 25; Peça 26, p. 10, 17, 29, 39, 48; Peça 29, p. 29; Peça 30, p. 29; Peça 33, p. 4, 24 do TC-Processo 023.515/2006-0) ;
	h) Termo de Recebimento Provisório de Obras (Peça 43, p. 48; Peça 20, p. 35; Peça 24, p. 15; Peça 43, p. 39 do TC-Processo 023.515/2006-0) ;"
20.	Entendo, pois, que o recorrente teve ampla participação nas irregularidades apontadas nos autos, devendo responder solidariamente pelo débito que lhe foi imputado.
21.	No que tange ao pleito de revisão do valor da multa, a Serur apontou que sua dosimetria seguiu os parâmetros normativos. Ademais, considero que o responsável foi corretamente apenado em razão de evidências robustas de superfaturamento nas obras.
22.	A gradação da sanção é orientada por juízo discricionário de valor acerca da gravidade das irregularidades verificadas no caso concreto, tendo como limites apenas aqueles fixados legal e regimentalmente (arts. 57 e 58 da Lei 8.443/1992 e art. 268, incisos I a VIII, do Regimento Interno do TCU) . No âmbito do TCU, a dosimetria da pena tem como balizadores o nível de gravidade dos ilícitos apurados, com a valoração das circunstâncias fáticas e jurídicas envolvidas, e a isonomia de tratamento com casos análogos. O Tribunal não realiza dosimetria objetiva da multa, comum à aplicação de normas do Direito Penal, e não há um rol de agravantes e atenuantes legalmente reconhecido.
23.	Além do superfaturamento constatado, considero de particular gravidade a execução do contrato e a realização de pagamentos após o término de sua vigência. De se observar que, a partir da ordem de serviço, expedida em 2/7/1998 (peça 4, p. 34) , começou a vigência do contrato, pois, de acordo com o que estava previsto na sua cláusula II, o prazo final teria termino em 18 meses a partir da expedição da ordem de serviço, ou seja, em 1/1/2000. Independentemente de as obras estarem paralisadas ou não, findo o prazo e não providenciado aditivo de prorrogação, operou-se a extinção do contrato. Vale dizer, de 2/1/2000 a 18/12/2000 (data do termo aditivo de prorrogação; peça 4, p. 42-43) a execução ocorreu sem cobertura contratual, razão pela qual as alegações do recorrente não podem ser aceitas.
24.	Finalmente, sopeso que o vulto e importância da obra para a municipalidade, que à época contava com população inferior a 27 mil habitantes, exigiriam do recorrente um maior zelo na fiscalização e acompanhamento da obra. Não poderia passar desapercebido que a licitação que originou o Contrato 5/2018 ocorreu em um cenário de diversas irregularidades, a saber:
a) projeto básico inadequado/inapropriado; 
b) exigência editalícia sem fundamento legal; 
c) restrição ao caráter competitivo do certame; 
d) ausência de publicação do edital da licitação no Diário Oficial da União; 
e) ausência de comprovação de prestação de garantia relativa à execução do contrato; e
f) inadequação ou inexistência de critérios de aceitabilidade de preços unitário e global.
25.	Nesse aspecto, considero pertinente o entendimento externado pelo d. Subprocurador-Geral Lucas Rocha Furtado, em seu parecer inserto à peça 29, no sentido de que em uma cidade pequena é perfeitamente exigível que o Prefeito esteja atento aos pagamentos dos contratos de maior expressividade em execução na localidade. Assim, ainda que a maior parte das irregularidades examinadas nestes autos decorra diretamente da gestão do seu antecessor, é perfeitamente razoável exigir do sucessor, um especial cuidado ao realizar os pagamentos de maior valor. As diversas irregularidades no Contrato 5/2018 não poderiam passar desapercebidas para um homem médio, diligente e probo, exercendo a função pública com o nível adequado de zelo.
26.	Desta feita, em linha com os pareceres da Serur e do Ministério Público de Contas, entendo que deva ser negado provimento ao recurso Sr. Paulo Hagenbeck.
	Diante do exposto, voto por que o Tribunal adote o acórdão que ora submeto à deliberação deste Colegiado. 
TCU, Sala das Sessões Ministro Luciano Brandão Alves de Souza, em 26 de março de 2019.
BENJAMIN ZYMLER 
Relator